臺灣臺北地方法院民事判決　　　　　　　　　　　　九十二年度訴字第四八五一號
　　原　　　告　乙○○
　　　　　　　　甲○○
　　右二人共同
　　訴訟代理人　李蒨蔚律師
　　被　　　告　丙○○
當事人間請求返還不當得利等事件，本院於九十三年二月二十日言詞辯論終結，判決
如下：
    主  文
原告之訴駁回。
訴訟費用由原告負擔。
    事  實
甲、原告方面：
壹、聲明：
一、先位訴之聲明：
（一）被告應將坐落台北市○○○路○段一０六號（錦新大樓）地下一樓房屋（下稱
      系爭房屋）返還原告甲○○。
（二）被告應給付原告乙○○新台幣（下同）一百三十四萬元及自民國九十二年七月
      一日起至返還前項房屋予原告甲○○之日止，按月給付原告乙○○二萬四千元
      之不當得利。
二、備位訴之聲明：
（一）被告應將系爭房屋返還原告甲○○。
（二）被告應給付原告乙○○三十萬元及自九十二年七月十日起至返還前項房屋之日
      止，每月按給付原告乙○○八千三百三十三元之違約金。
貳、陳述：
一、原告甲○○為系爭地下一樓房屋之登記所有權人，依法得主張相關權利：
（一）緣系爭房屋所有權本屬原告乙○○所有，於八十四年三月間出售予致業營造廠
      有限公司（下稱致業營造公司，負責人陳帝國），致業公司以支票付款後，於
      八十四年四月十八日辦妥買賣標的物所有權移轉登記，並於同年六月二十一日
      移轉該所有權於原告甲○○名下。
（二）嗣致業公司因工程糾紛致財務狀況惡化，上開價款支票均未獲兌現，雙方幾經
      爭議，終在八十八年四月二十九日間經台北地院調解，致業公司及原告甲○○
      同意將系爭房屋之所有權移轉登記分別塗銷，回復為原告乙○○所有，並同意
      交還房屋。
（三）原告乙○○於八十八年間欲辦理系爭產權回復登記時，詎系爭房屋已遭原告甲
      ○○擔任連帶保證人之致業公司債權人合作金庫查封，致原告乙○○根本無從
      辦理回復所有權登記。
（四）系爭房屋之登記所有權人仍為原告甲○○，原告甲○○固負有回復移轉登記予
      原告乙○○之債務，但在其辦妥回復所有權登記以前，系爭地下一樓房屋之登
      記所有權人既仍為原告甲○○，則依上開民法第七百五十八條及第七百六十五
      條之規定，原告甲○○自仍得依法行使系爭房屋所有權人之相關權利，合先陳
      明。
二、本案請求權基礎：
　　先位聲明：所有物返還請求（民法第七百六十七條）、不當得利返還請求（民法
              第一百七十九條）。
　  備位聲明：租賃物返還請求（民法第四百五十五條）、所有物返還請求（民法第
              七百六十七條）、不當得利返還請求（民法第七百六十七條）。
三、本案相關事實及主張說明：
（一）被告無權占有系爭地下一樓房屋，將之作為停車位使用，受有利益：
  １、查系爭地下一樓房屋於八十五年七月間，遭被告丙○○占用作為停車空間，或
      自用或出租他人，一個車位月租六千元，四個車位，每月取得不當得利二萬四
      千元，五年合計新台幣一百四十四萬元（自八十七年六月起至九二年六月止）
      。
  ２、因原告甲○○自得依民法第七百六十七條之規定，請求被告返還房屋，同時，
      被告利用系爭房屋作為停車位使用，既受有相當於車位租金之利益，亦應依民
      法第一百七十九條之規定返還不當得利，惟此一不當得利返還請求權業經原告
      甲○○轉讓予原告乙○○，並於九十二年六月五日通知被告，原告乙○○依法
      自得請求被告返還上開不當得利一百三十四萬元（扣除被告已支付十萬元部分
      ）。
（二）被告所主張租賃契約無效，縱或有效，亦經依法終止：
  １、被告所提出之授權書，其日期為八十四年十一月三日，其內容則係針對「台北
      市○○○路○段一０八號房屋」之出租授權，而系爭房屋則為一０六號，不在
      該授權書之範圍內，被告所主張之八十五年七月十日之租約，第三人黃昭宏從
      未告知原告甲○○，亦未辦理租約公證，實顯難認為仍係有權代理，對於本人
      不生效力。
  ２、被告僅支付一期租金五萬元，即未再支付分文，而原告甲○○業已於九十二年
      六月五日依民法第四百四十條之規定，發函終止租約，故該租約亦已因終止而
      失效，原告甲○○仍得依民法第四百五十五條及第七百六十七條之規定請求被
      告返還系爭房屋，並請求被告給付自八十六年七月十日起至九十二年七月九日
      止，共六年，每年五萬元，合計三十萬元之欠租；被告已依該六月五日信函通
      知補繳租金十萬元，故應認該信函已生催告效力，而原告更另在同年六月十七
      日再發函被告終止租約，而被告迄今仍拒不返還，故原告甲○○得依上開租約
      約定請求被告自九十二年七月十日起至返還房屋之日止，按月給付八千三百三
      十三元之違約金。
  ３、上開欠租債權及違約金債權，原告甲○○均已全部轉讓予原告乙○○。原告乙
      ○○自得請求被告給付合計三十萬元及自九十二年七月十日起至被告返還系爭
      房屋予原告甲○○之日止，每月八千三百三十三元之違約金。
參、證據：不動產買賣契約、調解筆錄、地籍謄本、債權轉讓契約、債權讓與通知、
    八五年七月十日租約、八五年四月二十六日經公證租約、九二年六月十七日函、
    、陳報狀送達證明、台北地院九一年自字第七一七號筆錄各一件，以及停車位租
    金收據四份。
乙、被告方面：
壹、聲明：原告之訴駁回。
貳、陳述：
一、對房屋稅單、建物謄本及租約等不爭執。
二、被告就系爭房屋於八十五年七月十日與原告甲○○訂有租賃契約，約定租賃期限
    自八十五年七月十日至八十七年七月九日止，每年租金五萬元，押金一萬元，並
    有被告及原告之代理人黃昭宏簽名蓋章於其上，並由被告開立支票予黃昭宏支付
    第一年之租金及押金。詎原告欲續交付租金時，原告甲○○和其代理人黃昭宏已
    不知所蹤，經被告於八十九年發函催請收取租金，但均未得原告回應，以致租金
    無從交付，直至九十二年六月間於訴訟中獲悉甲○○地址，乃備妥兩年租金寄交
    原告甲○○。查被告與原告甲○○間之租約雖於八十七年七月九日終止，然原告
    於是日後仍繼續使用租賃物，且原告未即為反對之意思表示，原有定期租約即轉
    變為不定期租賃。被告基於租約占有系爭房屋，有權占有，即無不當得利情事，
    因此原告甲○○要求被告給付不當得利一百四十四萬元，並聲稱已移轉債權，更
    屬無據。
三、被告向原告甲○○承租系爭房屋後雖作為停車場使用，但從未出租，均由被告開
    自用都不夠，那有出租可能。所以，原告提出之四張收據並非屬於系爭地下一樓
    車位，而是被告地下二樓出租的車位收據。
參、證據：租賃契約、租金支票、兌現支票、存證信函、汽車燃料稅單及行車執照各
    一件。
丙、本院依職權調閱九十一年自字第七一七號刑事卷。
    理      由
壹、程序方面：原告於起訴時僅為先位之聲明，嗣於起訴後之九十三年一月十二日追
    加備位聲明，經被告無異議而為言詞辯論，依民事訴訟法第二百五十五條第二項
    規定，應視為同意其追加，核先敘明。
貳、實體方面：
一、原告起訴主張系爭房屋為原告甲○○所有，被告無權占有系爭房屋，爰依民法第
    七百六十七條之規定請求被告將系爭房遷讓返還原告甲○○，又被告無權占有系
    爭房屋作為停車位使用，並收取租金，獲有不當得利，原告已將不當利請求權讓
    與原告乙○○，並請求被告返還一百三十四萬元及按月以二萬四千元計算之不當
    得利，予原告乙○○。縱兩造間就系爭房屋曾有租約存在，亦已經原告合法終止
    ，原告甲○○得依民法第四百五十五條及第七百六十七條之規定請求被告返還系
    爭房屋，並請求被告給付租金三十萬元及自九十二年七月十日起至返還房屋之日
    止，按月給付八千三百三十三元之違約金。被告則以其依據租賃契約占有系爭房
    屋，為有權占有，並無不當得利等語置辯。
二、按依民法第七百六十七條前段行使物上請求權者，須主張者有所有權存在，且占
    有人無權占有其所有物，為其要件。又不當得利，須以無法律上原因而受利益，
    致他人受損害為成立要件。此觀民法第一百七十九條規定即明。因給付而受利益
    者，倘該給付係依有效成立之債權契約而為之，其受利益即具有法律上之原因，
    尚不生不當得利問題。此有最高法院七十七年度台上字第一六五號判決可參。經
    查：
（一）被告抗辯其占有系爭房屋，係基於租賃關係，已據其提出八十五年七月十日黃
      昭宏代理原告甲○○與其簽訂之房屋租賃為憑。又系爭房屋雖登記為原告林台
      安名義，惟實際上為俊國公司借用原告甲○○名義登記，即真正之權利人為俊
      國公司，系爭房屋乃由俊國公司人員黃昭宏出租予被告，原告甲○○並無收取
      租金之權利，此經證人黃昭宏於本院九十一年度自字第七一七號偽造文書案件
      ，九十二年五月十九日訊問時證述甚明，原告甲○○於前開刑事案件訊問時，
      對黃昭宏之證詞亦自承無誤，有前開訊問筆錄在卷可憑，是黃昭宏之證詞核與
      事實相符。系爭房屋真正權利人既為俊國公司，對其簽訂之租約原告甲○○即
      有容忍之義務，不能主張該租約無效，亦不得自行終止租約。又俊國公司對被
      告於租約到期後，仍繼續為租賃物之使用不即表示反對之意思，應視為有不定
      期限之租約存在。是被告占有系爭房屋基於合法租賃契約，被告抗辯其占有系
      爭房屋有正當權源等語應屬可採。
（二）被告占有系爭房屋既係屬合法占有，依首揭法律見解，原告依民法第七百六十
      七條前段行使物上請求權，請求被告返還系爭房屋，並依不當得利法律規定，
      請求被告給付一百三十四萬元及按月二萬四千元計算之不當得利，即屬無據。
      原告甲○○既無權終止租約及收取租金之權利，被告就系爭房屋仍有不定期之
      租約存在，已如前述，故原告依租賃契約及終止租約後之物上請求權，請求被
      告遷讓返還系爭房屋，及給付租金、違約金，亦屬無據。
三、從而，原告先位之訴請求：被告應將系爭房屋返還原告甲○○；並應給付原告乙
    ○○一百三十四萬元及自九十二年七月一日起至返還前項房屋予原告甲○○之日
    止，按月給付原告乙○○二萬四千元之不當得利。備位之訴請求：被告應將系爭
    房屋返還原告甲○○；並應給付原告乙○○三十萬元及自九十二年七月十日起至
    返還系爭房屋之日止，每月按給付原告乙○○八千三百三十三元之違約金。為無
    理由，均應予駁回。
四、結論：
    本件原告之訴為無理由，依民事訴訟法第七十八條，判決如主文。
中　　　華　　　民　　　國　　九十三　　年　　　三　　　月　　　五　　　日
                                        民事第五庭  法  官    張松鈞
正本係照原本作成
如對本判決上訴，須於判決送達後廿日內向本院提出上訴狀
中　　　華　　　民　　　國　　九十三　　年　　　三　　　月　　　五　　　日
                                                    書記官    黃媚鵑
